【裁判字號】    96,上,97
【裁判日期】    970325
【裁判案由】    返還停車位
【裁判全文】
臺灣高等法院高雄分院民事判決            96年度上字第97號
上  訴  人    乙○○
訴訟代理人    陳豐裕律師
被上訴人      甲○○○
訴訟代理人    李錦臺律師
複代理人      許舜卿律師
              林宗儀律師
              陳奕全律師
上列當事人間請求返還停車位事件，上訴人對於民國96年4 月26
日臺灣屏東地方法院95年度訴字第172 號第一審判決提起上訴，
本院於97年3 月11日言詞辯論終結，判決如下：
    主      文
原判決廢棄。
被上訴人在第一審之訴及假執行之聲請駁回。
第一、二審訴訟費用由被上訴人負擔。
    事實及理由
一、被上訴人主張：坐落屏東縣潮州鎮○○段350 之8 地號土地
    及其上同段4095建號建物（門牌：屏東縣潮州鎮○○路132
    號等179 戶之公共設施），為伊與其他住戶所共有（被上訴
    人土地應有部分權利範圍為10000 分之66，建物即共用部分
    之權利範圍為10000 分之2005），同段4124建號建物（門牌
    號碼：屏東縣潮州鎮○○路331 號1 樓之1 ，即住家用8 層
    樓房內1 、2 、3 層，下稱系爭建物）則為被上訴人所有（
    權利範圍為全部）。系爭建物原為訴外人崇偉公司於82年7
    月7 日所起造鋼筋混凝土造8 層集合住宅（大樓名稱為「鴻
    運寶座一期」，下稱系爭大樓，另地下1 層為防空避難室兼
    停車空間），於83年10月1 日完工，83年11月9 日取得使用
    執照，並於84年1 月14日辦理第一次所有權登記，於84年8
    月25日以買賣為原因連同上開土地及公共設施之應有部分一
    併移轉所有權登記予上訴人（上訴人當時亦為崇偉公司之董
    事長，於85年間始解任），嗣於89年10月24日因拍賣而移轉
    所有權登記予訴外人寶華商業銀行股份有限公司（下稱寶華
    銀行，原名泛亞商業銀行股份有限公司），再於95年1 月5
    日以買賣為原因移轉所有權登記予被上訴人。系爭大樓之地
    下室共有101 個停車位（其中44個為法定停車空間，54個為
    增設停車空間，3 個《如原判決附圖所示編號47、48、49》
    為自行劃設），每個停車位代表之公共設施持分為10000 分
    之54，以被上訴人共用部分之權利範圍10000 分之2005計算
    ，被上訴人應有20個車位之使用權益，惟被上訴人於取得系
    爭建物之所有權後，發現如原判決附圖（下稱附圖）所示編
    號1 、14、15、36、40、41、42、43、44、60、61、63、64
    、73、74、75、92號共17個停車位（下稱系爭停車位），遭
    上訴人委由訴外人黃世清（系爭大樓管理委員會副主委）占
    用中，嚴重影響伊之所有權與使用權益，且上訴人現非系爭
    大樓之區分所有權人，應無系爭停車位之使用權，蓋大樓之
    住戶與所使用之地下室停車位屬不可分割之關係，因停車位
    並未另行核發單獨之所有權狀，住戶自難於建物出售時將停
    車位另行單獨出售他人使用；而系爭建物為伊向寶華銀行買
    得，其公共設施之應有部分亦連同建物所有權移轉予伊取得
    。按共有人依協議或分管使用契約之共識，對共有物之特定
    部分有使用收益權，各區分所有權人按其共有之應有部分比
    例，對於建物共用部分及其基地，亦有使用收益之權，而使
    用收益受有阻礙或侵奪，自得對無權占有之人，提起客觀選
    擇合併之訴，依民法第184 條第1 項、第767 條規定，請求
    為上訴人應返還系爭停車位之判決等情。原審為上訴人勝訴
    之判決。其答辯聲明：上訴駁回。
二、上訴人則以：伊於系爭大樓完工辦理第一次登記後，出資以
    自己與陳天足共同向崇偉公司購買39間區分所有建物與39
    個停車位（第一期30間，第二期9間），嗣依序賣出37間（
    其中19間有購買停車位，18間未購買停車位），現尚有2間
    仍未賣出，登記陳天足配偶翁冬蜜名下，分別為門牌號碼屏
    東縣潮州鎮○○路331號8樓之12、8樓之13，有土地及建物
    登記謄本、陳天足戶籍謄本可證。系爭停車位目前由伊委託
    訴外人黃世清管理，部分出租他人使用中。崇偉公司當初在
    賣屋時，就有分管約定，有付停車位價金者才有停車位的使
    用權，故不能以公共設施之持分比例來推定被上訴人有系爭
    停車位之使用權，而被上訴人並未另外出資購買停車位，且
    系爭大樓之公共設施有樓梯間、機械室、防空避難室、水箱
    、停車空間等，無法證明被上訴人公共設施持分10000分之
    2005即代表有停車位之使用權，自不能證明系爭停車位即為
    其所有，故系爭停車位之使用權現仍為伊所有等語，資為抗
    辯。其上訴聲明：(一)原判決廢棄。(二)被上訴人在第一審之訴
    及假執行之聲請均駁回。(三)第一、二審訴訟費用由被上訴人
    負擔。
三、兩造不爭執事項：
（一）坐落屏東縣潮州鎮○○段350之8地號土地及其上同段4095
      建號建物即門牌屏東縣潮州鎮○○路331 號等179 戶之公
      共設施，為被上訴人與其他住戶所共有（被上訴人土地應
      有部分權利範圍為10000 分之66，建物即共用部分之權利
      範圍為10000 分之2005）。系爭建物則為被上訴人所有（
      權利範圍為全部）。
（二）系爭建物原為崇偉公司於82年7 月7 日所起造系爭大樓（
      地下1 層為防空避難室兼停車空間）之1 、2 、3 層，於
      83年10月1 日完工，83年11月9 日取得使用執照，並於84
      年1 月14日辦理第一次所有權登記，於84年8 月25日以買
      賣為原因連同上開土地及公共設施之應有部分一併移轉所
      有權登記予上訴人（上訴人當時為崇偉公司之董事長，於
      85年間解任），嗣於89年10月24日因法院拍賣而移轉所有
      權登記予寶華銀行（原名泛亞商業銀行股份有限公司），
      再於95年1 月5 日以買賣為原因移轉所有權登記予被上訴
      人。上訴人現已非系爭大樓之區分所有權人。系爭大樓地
      下室共有101 個停車位（其中44個為法定停車空間，54個
      為增設停車空間，3 個《如附圖所示編號47、48、49》為
      自行劃設）。（上訴人對原判決所列「每個停車位代表之
      公共設施持分為10000 分之54」表示爭執）。
（三）系爭停車位現由上訴人委由黃世清（系爭大樓管理委員會
      副主委）占有、管理，部分停車位出租他人使用中。
（四）系爭大樓辦理第一次登記後，上訴人出資以自己及親友名
      義，向崇偉公司購買39間區分所有建物與39個停車位（第
      一期30間，第二期9 間），嗣依序賣出37間（其中19間有
      購買停車位，18間未購買停車位）。崇偉公司當初在賣屋
      時，有明白向購屋者表示，地下室停車位需另外出資購買
      才有使用權，故購屋之住戶間已達成停車位使用權之分管
      協議，系爭大樓之各區分所有權人均受該分管契約之拘束
      。故上訴人於向崇偉公司取得系爭建物及其公共設施持分
      之所有權時，即取得系爭停車位之使用權。
（五）上開4095建號建物之公共設施持分比例會高達10000 分之
      2005，係因當時將未賣出之停車位所代表之公共設施持分
      全部灌入之故，本來分攤的比例還更高，是後來慢慢賣出
      一部分停車位，移轉一些持分給後來有買停車位之住戶，
      才降為現在的比例。
四、茲兩造所爭執之事項為：系爭停車位之使用權現為何人所有
    ？經查：
（一）被上訴人主張系爭停車位之使用權現為其所有，係以系爭
      大樓之地下室共有101 個停車位，其中44個為法定停車空
      間，54個為增設停車空間，3 個（如附圖所示編號47、48
      、49為自行劃設），每個停車位代表之公共設施持分為10
      000 分之54，以被上訴人共用部分之權利範圍10000 分之
      2005計算，被上訴人應有20個車位之使用權為其論據，惟
      為上訴人所否認，並以前開情詞置辯。
（二）查系爭建物原為上訴人名義所有，於84年間提供為債務人
      陳翁冬來向高雄市第十信用合作社（嗣改為向汎亞銀行）
      貸款設定抵押權，於87年間經汎亞銀行聲請拍賣抵押物，
      因無人應買而於89年9 月8 日由汎亞銀行聲明承受（其後
      汎亞銀行改名寶華銀行），而由寶華銀行於95年1 月5 日
      以買賣為原因移轉所有權登記予被上訴人，有寶華銀行函
      文2 份（見原審卷(二)第216 頁、卷(三)第128 頁）、4095建
      號建物之登記謄本（見原審卷(一)第37頁）、異動索引表（
      見原審卷(二)第245 頁）、不動產權利移轉證書影本（見原
      審卷(二)第382 頁）各1 份在卷可稽，固足認被上訴人就40
      95建號建物之持分為10000 分之2005，然經本院依職權調
      閱原法院89年度執字第966 號執行卷，經核查封筆錄、拍
      賣公告及不動產權利移轉證書並未記載該持分部分為停車
      位或屬何部分，拍賣後執行法院亦無點交地下室停車位，
      而寶華銀行出售系爭建物予被上訴人時，買賣契約書上亦
      無述及停車位，有寶華銀行函文可憑（見原審卷(三)第128
      頁、卷(二)第216~221 頁），則被上訴人以其所購置之4095
      建號建物之持分為10000 分之2005資為主張系爭停車位使
      用權係其所有，顯乏依據。又4095建號總面積為4110.21
      平方公尺，其中包含一層、騎樓私設、地下層、地平面騎
      樓等各項之面積，建物用停為樓梯間、機械室、水箱、防
      空避難室、停車空間，有該建物登記謄本可稽（見原審卷
      (二)第207 頁），除防空避難室、停車空間供停車位使用外
      ，其餘樓梯間、機械室、水箱等既屬公共設施，則各區分
      所有權人就此號建物之持分即應依其專有建物部分之所有
      權比例而分有，而有車位者會較無車位者為多，固屬實情
      ，但每一車位是否如被上訴人主張係多出10000 分之54之
      應有部分，則無從證明，此從被上訴人提出之系爭大樓共
      同使用部分附表（見原審卷(二)第208~ 213頁）及上訴人提
      出為被上訴人所不爭之停車位使用一覽表（見本院卷第80
      ～83頁），對照以觀，有停車位者之持分亦有僅萬分之32
      、萬分之36、萬分之31、萬分之35、萬分之40，或有多出
      甚鉅之萬分之103 、101 而僅有一車位，況如一個停車位
      以10000 分之54計算，被上訴人公共設施之持分10000 分
      之2005，亦非僅17個停車位（200554＝37個，而17個停
      車位只為萬分之918） ，被上訴人對其餘多出之持分究竟
      代表何意義，亦未能舉證說明，是被上訴人以持分（應有
      部分）計算停車位數目，亦與實情不符，則公共設施應有
      部分之登記方式，亦尚無從資為區別各住戶是否有停車位
      使用權之依據。至依屏東縣潮州地政事務所函附之乙○○
      出賣4095、4124建號持分萬分之54之所有權登記資料，固
      足認上訴人出賣房時有出賣4095建號持分萬分之54之所有
      權之情事，並經證人即代書人陳瓊蓮證述是出賣停車位的
      意思之語（見原審卷(三)第180 頁），但何以停車位之持分
      為萬分之54，則乏依據，自不能以此認每一停車位之持分
      即係萬分之54。再被上訴人購得上開4095建號建物共用部
      分之權利範圍為10000分之 2005，依證人即系爭大樓當時
      辦理第一次登記之代書陳國勝證稱：4095建號建物之公共
      設施持分比例會高達10000分之 2005，係因當時將未賣出
      之停車位所代表之公共設施持分全部灌入，且當時建設公
      司要解散，上訴人當時是負責人，經濟不錯，就出錢買下
      來等語（見原審卷(三)第 179頁）。但徵之前述潮州地政事
      務所函附之乙○○出賣4095、4124建號持分萬分之54之所
      有權登記資料顯示，當時乙○○之持分曾多達萬分之2437
      ，並不只萬分之2005，是證人陳國勝所證其辦理第一次登
      記之持分為萬分之2005，自屬錯誤。又被上訴人提出之停
      車位使用權證明書影本（見原審卷(一)第 113~131頁），並
      未記載買受人之姓名，且被上訴人之前手寶華銀行亦表明
      未知該公共設施之持分是否為停車位，有前述寶華銀行函
      可稽，則被上訴人所提車位使用權證明書影本，自不足以
      為該停車位確屬被上訴人所有之依據。是上訴人辯稱不能
      以公共設施之持分比例來推定被上訴人有系爭停車位之使
      用權云云，自非無據。
（三）綜上，原為上訴人所有之上開4095建號之公共設施持分（
      即共同使用部分之應有部分），連同系爭建物之專有部分
      所有權因被法院查封拍賣而由寶華銀行承受取得，嗣再由
      寶華銀行出賣予被上訴人，上訴人固已非系爭大樓之區分
      所有權人，但被上訴人僅以其登記4095建號建物之持分萬
      分之2005，資為主張系爭17個停車位使用權為其所有，既
      尚乏依據，已如前述，縱上訴人不再有使用系爭停車位之
      權利，亦非得認系爭停車位之使用權即屬被上訴人所有，
      而謂被上訴人可據以請求上訴人返還系爭停車位。又系爭
      停車位屬共同使用部分，被上訴人雖為系爭大樓之區分所
      有權人，但系爭停車位既未能證明為其所有，則其主張依
      據共有物所有權及分管契約，請求上訴人返還系爭停車位
      於其本人，亦難認有理。
五、綜據上述，上訴人抗辯系爭停車位不能以公共設施之持分比
    例來推定為被上訴人所有，自屬可信，被上訴人主張系爭停
    車位為其所有，尚無足採。從而，被上訴人以其為系爭大樓
    之區分所有權人，本於民法第767 條前段所有權作用及分管
    契約之法律關係，請求上訴人返還系爭停車位為無理由，不
    應准許。其假執行之聲請亦失所附麗，應併予駁回。原審判
    為上訴人敗訴之判決，並為假執行之宣告，自有未洽。上訴
    意旨指摘原判決不當，求予廢棄改判，為有理由。自應由本
    院予以廢棄改判如主文第二項所示。
六、據上論結，本件上訴為有理由，依民事訴訟法第450 條、第
    78條，判決如主文。
中    華    民    國    97    年    3     月    25    日
                            民事第一庭
                                審判長法官  黃金石
                                法      官  謝肅珍
                                法      官  林健彥
以上正本證明與原本無異。
如對本判決上訴，須於判決送達後20日內向本院提出上訴狀，其
未表明上訴理由者，應於上訴後20日內向本院提出上訴理由書（
均須按他造當事人之人數附繕本）。上訴時應提出委任律師或具
有律師資格之人之委任狀，並依附註條文規定辦理。
中    華    民    國    97    年    3     月    25    日
                                書  記  官  魏文常
附註：
民事訴訟法第466 條之1 ：
對於第二審判決上訴，上訴人應委任律師為訴訟代理人，但上訴
人或其法定代理人具有律師資格者，不在此限。
上訴人之配偶、三親等內之血親、二親等內之姻親，或上訴人為
法人、中央或地方機關時，其所屬專任人員具有律師資格並經法
院認適當者，亦得為第三審訴訟代理人。
第1 項但書及第2 項情形，應於提起上訴或委任時釋明之。


司法院資訊處製作；財團法人民間司法改革基金會備份。
